【裁判字號】    94,家抗,21
【裁判日期】    950123
【裁判案由】    選任遺產管理人
【裁判全文】
臺灣板橋地方法院民事裁定  94年度家抗字第21號
抗  告  人  財政部國有財產局
法定代理人  丙○○
非訟代理人  丁○○
相  對  人  國泰世華商業銀行股份有限公司
法定代理人  甲○○
非訟代理人  乙○○
上列抗告人因與相對人間選任遺產管理人事件，不服本院中華民
國94年10月19日所為94年度繼字第1522號裁定，提起抗告，本院
合議庭裁定如下：
    主      文
抗告駁回。
抗告費用由抗告人負擔。
    理      由
一、本件相對人於原審聲請意旨略以：被繼承人蔡文土（男，民
    國○○年○ 月○ 日生、身份證統一編號：Ｚ000000000 號、生
    前最後設籍臺北縣中和市○○街85巷4 弄5 之1 號），於91
    年6 月5 日向債權人即相對人借款新台幣（下同）2,050,
    000 元，約定到期日為111 年6 月13日，並有利息及違約金
    之約定。詎債務人未依約履行償還債務，迭經催討，亦無效
    果，計欠相對人本金1,904,068 元及應計之利息與違約金。
    被繼承人蔡文土已於93年10月5 日死亡，依民法第1147 條
    規定，繼承已開始，其名下遺有遺產。被繼承人之法定繼承
    人均已拋棄繼承（見鈞院93年度繼字第1744號、93年繼字第
    1745號函、93年度繼字第1748號函），致被繼承人之遺產無
    人繼承，相對人之債權無法行使，為保障相對人之權益，相
    對人基於被繼承人之債權人地位，以利害關係人之身分，依
    民法第1178條第2 項規定，聲請選任抗告人為被繼承人蔡文
    土之遺產管理人等語。
二、原審法院選任抗告人為被繼承人蔡文土之遺產管理人，係以
    ：相對人於原審業已提出民事委任書、被繼承人配偶潘庭婉
    之戶籍謄本、本院94年7 月19日板院通家科春字23986 號函
    文、房屋修繕貸款契約書、個別商議條款、台北縣中和地政
    事務所他項權利證明書、土地暨建物登記第二類謄本、被繼
    承人之除戶戶籍謄本及不動產標示清單、房價計算程式書等
    影本各1 件為證，足證被繼承人蔡文土已於93年10月5 日死
    亡，且其第一至第四順序之繼承人均已拋棄繼承，而相對人
    乃被繼承人蔡文土之債權人，於法律上為有利害關係之人，
    依民法第一千一百七十六條第六項準用同法第一千零七十七
    條及一千零七十八條之規定，自得聲請法院選任遺產管理人
    ；並以抗告人國有財產局係依國有財產法第九條設立之機關
    ，依法綜理國有財產事務，而關於民法第一千一百八十五條
    無人承認繼承之賸餘財產，依規定係歸屬國庫，國庫對於將
    來遺產之歸屬即有期待權，解釋上應屬國有財產法所定「依
    據法律規定取得之財產權」之一種，故法院於通知國有財產
    局有此種國家依法應得之期待權時，抗告人國有財產局依國
    有財產法之職掌，即應積極辦理等情為由。
三、抗告意旨略以：被繼承人蔡文土之先後順位繼承人均於法定
    期間內向鈞院聲明拋棄繼承在案，惟相對人所附房屋修繕貸
    款契約書記載借款人為「蔡文土」、「潘庭婉」2 人，並依
    登記謄本記載，蔡文土所遺房地除向相對人設定本金最高限
    額253 萬元抵押權外，尚有次順序「台新國際商業銀行」設
    定最高限額新台幣36萬元之抵押權。依經驗法則推斷，其合
    法繼承人與蔡文土間血緣至親，卻無人願意承受繼承權，顯
    見蔡文土之遺債大於遺產，況借款人除蔡文土外尚有「潘庭
    婉」。按司法院74年10月15日（74）院臺廳一字第05786 號
    函示：「先順序繼承人均拋棄繼承，其次順序繼承人有無不
    明而應準用關於無人承認繼承人之規定時，應先審核可否依
    民法第1177條規定選任遺產管理人。如無法選定遺產管理人
    者，因此類拋棄繼承事件，多屬遺債大於遺產，形同破產，
    儘量避免選任國有財產局為遺產管理人」，有司法院秘書長
    90年12月20日（90）秘台廳民一字第30224 號函及臺灣高等
    法院93年度家抗字第287 號民事裁定之理由3 可參。臺灣高
    等法院91年度家抗字第52號民事裁定理由3 亦謂「於無人承
    認之繼承，依民法第1178條第2 項規定聲請法院指定遺產管
    理人之前，應先踐行民法第1129條、第1131條、第1132條、
    第1137條等規定之前置程序，方符法律規定意旨」，然依本
    案閱卷資料，對於上述應踐行之前置程序，未見相對人提出
    證據資料釋明，原審法院亦未詳查。又抗告人係一公務機關
    ，依國有財產法規定綜理國產事務，執行事務之預算為全國
    人民納稅所得。以蔡文土遺債大於遺產之情形，抗告人必須
    墊付無法歸墊之管理費用，無異使公器淪為私用，以全國人
    民納稅所得支出個人私務之用，顯損及全民利益，令國庫遭
    受權利之侵害，實不符社會公平原則。原審法院未予詳查，
    遽依相對人之聲請選任抗告人為蔡文土之遺產管理人，自有
    未洽。再依臺灣高等法院台中分院88年度家抗字第96號民事
    裁定、臺灣高等法院91年度家抗字第262 號民事裁定及91年
    度家抗字第264 號民事裁定之理由1 及3 謂「按聲請法院選
    任遺產管理人，法院有裁量權，不受聲請人之拘束，可依職
    權選任適當之管理人。而選任遺產管理人需考慮其適切性，
    亦即除管理遺產需公平外，應以對遺產遺債情況瞭解較深者
    為優先選任。‧‧」，及最高法院89年度台抗字第519 號民
    事裁定之理由略以「被繼承人之遺產是否足以支付遺產管理
    費用？及是否已無其他更適合之人可任被繼承人之遺產管理
    人等未予調查審酌，遽依再抗告人之聲請，指定財政部國有
    財產局為遺產管理人，自有未洽。故繼承人縱聲明拋棄繼承
    ，仍無礙其擔任遺產管理人，況借款人潘庭婉更不應於拋棄
    繼承權後即置身事外，是法院於選任遺產管理人時，自以選
    任其原有繼承人為宜，原審法院僅以繼承人拋棄繼承，即逕
    行選任他人為被繼承人之遺產管理人，自有未當。遺產管理
    人之職務在於：編製遺產清冊、為保存遺產必要之處置、清
    償債權或交付遺贈物及遺產之移交等事務，自應與被繼承人
    關係密切及對於被繼承人之遺產、遺債事務有相當瞭解者任
    之，顯較對被繼承人毫無所悉之第三人或公務機關更具適切
    性。本件倘經查明被繼承人蔡文土原有法定繼承人均已合法
    拋棄繼承，惟渠等對蔡文土之債權債務等遺產之情形，必較
    抗告人明瞭，且渠等知悉以拋棄繼承方式規避債務，自有相
    當之知識能力足以擔任被繼承人蔡文土之遺產管理人。是渠
    等雖已拋棄繼承權，惟就法律或事實均無礙其擔任被繼承人
    蔡文土之遺產管理人乙職。且蔡文土係渠等至親，難謂無協
    助清理債務、追索債權之道義責任，又在利害關係人之聯絡
    及協調，就情理而言，亦較抗告人為易，故原審法院自應由
    蔡文土之法定繼承人中指定遺產管理人為宜。
四、按先順序繼承人均拋棄其繼承權時，由次順序之繼承人繼承
    。其次順序繼承人有無不明或第四順序之繼承人均拋棄其繼
    承權者，準用關於無人承認繼承之規定；又繼承開始時，繼
    承人之有無不明者，而無親屬會議或親屬會議未於一個月內
    選定遺產管理人者，利害關係人得聲請法院選任遺產管理人
    ，並由法院依公示催告程序，定六個月以上之期限，公告繼
    承人，命其於期限內承認繼承，民法第1176條第6 項、第11
    77條、第1178條第2 項分別定有明文。
五、經查：
（一）相對人於原審主張被繼承人蔡文土於93年10月5 日死亡，
      其繼承人均已拋棄繼承之事實，業據相對人提出板院通家
      科春字第23986 號拋棄繼承函1 件、戶籍謄本2 件為證，
      自堪信為真實。
（二）相對人於原審主張被繼承人於生前向相對人借款2,050,00
      0 元，約定到期日為111 年6 月13日，並有利息及違約金
      之約定，詎債務人未依約履行償還債務，計尚欠相對人借
      款本金1,904,068 元及應計之利息與違約金之事實，亦據
      相對人於原審提出房屋修繕貸款契約書、個別商議條款、
      台北縣中和地政事務所他項權利證明書、土地暨建物登記
      第二類謄本等各1 件為證，亦堪信為真實。
      從而，相對人以利害關係人之身分聲請選任被繼承人蔡文
      土之遺產管理人，為有理由。
（三）關於遺產管理人之職務，依民法第1179條規定計有：編
      製遺產清冊。為保存遺產必要之處置。聲請法院依公
      示催告程序，限定一年以上之期間，公告被繼承人之債權
      人及受遺贈人，命其於該期間內報明債權及為願受遺贈與
      否之聲明，被繼承人之債權人及受遺贈人為管理人所已知
      者，應分別通知之。清償債權或交付遺贈物。有繼承
      人承認繼承或遺產歸屬國庫時，為遺產之移交。前項第1
      款所定之遺產清冊，管理人應於就職後三個月內編製之；
      第4 款所定債權之清償，應先於遺贈物之交付，為清償債
      權或交付遺贈物之必要，管理人經親屬會議之同意，得變
      賣遺產等。足徵其職務相當繁複，苟非熟悉上開作業之人
      ，殊難勝任。
      抗告人之國有財產局既係依國有財產法第9 條設立之機關
      ，依法綜理國有財產事務，且徵諸國有財產局組織條例第
      2 條規定，有關該局之職掌既包括國有財產之清查、管理
      、處理、改良、利用、檢核、統籌調配、估價等項，且該
      局並設有接收保管組、管理處分組、改良利用組、資訊室
      、法制室，分別掌理上開事項，足見抗告人之國有財局在
      管理財產方面，確實相當專業。
      尤其，該國有財產局為代管無人承認繼承之遺產，既另制
      定有「代管無人承認繼承遺產作業要點」，則由此不但可
      知抗告人國有財產局於遺產管理人職務之操作，應已至為
      嫻熟，且更可進而確信有關代管無人承認繼承之遺產，係
      屬抗告人國有財產局依法應執行之事務，要無庸疑。
      從而，抗告人國有財產局於收受法院通知選任其管理無人
      承認繼承之遺產時，即有依法積極辦理之義務。
      茲本件被繼承人蔡文土之各順序繼承人既均拋棄繼承，依
      民法第1176條第6 項規定，即應準用關於無人承認繼承之
      規定。而依同法第1185條規定，無人承認繼承之賸餘財產
      ，既歸屬國庫，則此一財產自係國有財產法第2 條所定「
      依據法律規定取得」者，且其性質上核屬該法第4 條所謂
      之「非公用財產」，依同法第12條規定，其管理機關即為
      抗告人之國有財產局。原審依法選任抗告人為本件被繼承
      人蔡文土之遺產管理人，於法並無不合。
（四）至於抗告人所指：相對人未據證明已踐行民法第1177條
      及第1178條所定前置程序；被繼承人蔡文土之先後順序
      繼承人均聲請拋棄繼承，衡情被繼承人蔡文土之遺債必然
      大於遺產，如此情形，選任為國家機關之抗告人為遺產管
      理人，無異使公器淪為私用，令抗告人必須支付無法取償
      之管理費用，顯損及全民利益，致國庫遭受權利之侵害；
      被繼承人蔡文土之繼承人雖均聲明拋棄繼承，惟因渠等
      對被繼承人之債權債務關係，必較他人明瞭，且渠等既知
      以拋棄繼承方式規避債務，即足以證明渠等有相當之知識
      、能力堪以擔任被繼承人之遺產管理人，是法院於選任遺
      產管理人時，自以選任其原有繼承人為宜等情，均非的論
      ，謹再駁斥如下：
    首如上述，繼承開始時，繼承人之有無不明者，依民法第
      1177條之規定，固應由親屬會議於一個月內選定遺產管理
      人，並將繼承開始及選定遺產管理人之事由，向法院報明
      。然如【無親屬會議】或【親屬會議未於前條所定期限內
      選定】遺產管理人者，利害關係人或檢察官，亦得聲請法
      院選任遺產管理人，並由法院依前項規定為公示催告。本
      件被繼承人蔡文土之各順序繼承人既均拋棄繼承，依同法
      第1176條第6 項之規定，即有上開規定之準用。姑不論各
      該蔡文土之繼承人是否無親屬會議可於上述法定之一個月
      期限內選定遺產管理人，縱令其有親屬會議可為依法選定
      ，惟徵諸相對人於原審所提出之同院函復蔡文土各該順序
      繼承人所為聲明拋棄繼承之備查文件顯示，被繼承人蔡文
      土之各該順序繼承人，係均於93年11月23日向原審法院為
      聲明拋棄繼承之意思表示，其距本件相對人向原審聲請選
      任遺產管理人之日期94年8月3 日，相隔8個月許，苟各該
      蔡文土之繼承人前已由親屬會議依法選定遺產管理人，則
      其繼承人焉無於本件原審審理期間陳明之理？是由此已足
      信本件被繼承人蔡文土之各該繼承人，於拋棄繼承之餘，
      並未進而由親屬會議依法選定遺產管理人。至於本件相對
      人於94年8月3日聲請原審法院選任遺產管理人時，如上所
      述，既早已逾越前揭應於一個月內選定遺產管理人之法定
      期限，即無再行責令聲請人應重新踐行上述前置程序之餘
      地。抗告人不查，猶執陳辭指摘相對人未踐行上開前置程
      序，並謂原審亦疏於調查云云，殊屬誤解，甚無可採。
    再者，關於繼承人聲明拋棄繼承之緣由，所在多有，抗告
      人遽以拋棄繼承必係遺產小於負債，不免失之率斷。況關
      於遺產管理人之指定，旨在維護公益及被繼承人債權人之
      利益（見民法第1177條立法理由），自不能以有無利益可
      歸屬國庫之遺產，為是否擔任無人承認繼承之遺產管理人
      之唯一考量。此由上述抗告人國有財產局為代管無人承認
      繼承之遺產，而制定有「代管無人承認繼承遺產作業要點
      」，即足資明證。良以代管無人承認繼承之遺產，亦難免
      遇有被繼承人之負債大於遺產之情事，而此際亦正係抗告
      人國有財產局前揭所言於國庫毫無利益者，唯其竟也未遑
      他顧，猶制定規則出為代管，又豈無公器私用之慮哉！抗
      告人於代管無人承認繼承之遺產既屬責無旁貸，乃渠竟於
      繼承人全部拋棄繼承而等同無人承認繼承之場合，預設立
      場，藉辭推諉，不但混淆是非，且亦非公務機關為民服務
      所當為。矧在遺產清算前，就其日後將有無剩餘，實難逆
      料，即令將來於清償債務後果無餘產，然關於因管理遺產
      所支付之費用，於遺產處分時既可先為歸墊，則以抗告人
      任遺產管理人，國庫亦不致有因墊付費用而受損之虞。是
      抗告人前述所執繼承人均聲請拋棄繼承，必係遺債大於遺
      產，如選任為國家機關為遺產管理人，無異使公器淪為私
      用，並將損及全民及國庫之利益云云，要屬強詞奪理，不
      值識者一顧。
    末查繼承人對被繼承人之債權債務關係，雖較他人明瞭，
      然以繼承人全體既均拋棄繼承，即足見渠等顯屬有意置身
      事外，若再選任渠等充擔遺產管理人，衡情顯亦難期其善
      盡管理人之職務，自非所宜。
（五）是綜上析論，本件抗告意旨洵非可採，其抗告為無理由，
      應予駁回。
六、據上論結，依非訟事件法第21條第2 項、民事訴訟法第95條
    及第78條之規定，裁定如主文。
中    華    民    國    95    年    1     月   23    日
                        家事法庭審判長法  官 林錫凱
                                      法  官 余來炎
                                      法  官 黃惠瑛
以上正本證明與原本無異。
本裁定除以違背法令為理由，不得再抗告。如提再抗告，應於送
達後十日內向本院提出抗告狀，並應繳納抗告費新台幣一千元。
中    華    民    國    95    年    1     月    23    日
                                      書記官 林月蓉


司法院資訊處製作；財團法人民間司法改革基金會備份。
